【裁判字號】    96,簡上,91
【裁判日期】    980624
【裁判案由】    給付票款
【裁判全文】
臺灣臺南地方法院民事判決              96年度簡上字第91號
上  訴  人  甲○○○○○○○○○○
                        樓
視同上訴人  戊○○○○○○○○○○
            丁○○○○○○○○○○
共      同
訴訟代理人  方文賢律師
被上訴人    乙○○
上列當事人間請求給付票款事件，上訴人對於中華民國96年5月
24日本院新市簡易庭新簡字第641號第一審判決提起上訴，經本
院於98年6月10日言詞辯論終結，判決如下：
    主  文
原判決廢棄。
被上訴人在第一審之訴駁回。
第一、二審訴訟費用由被上訴人負擔。
    事 實 及 理 由
壹、程序方面：
一、按就連帶債務人中之一人所生之事項，如屬民法第274條至
    第278條所定事項或契約另有訂定者，對他債務人亦生效力
   （民法第279條）；從而，連帶債務人共同被訴時，如債務人
    中之一人提出前開非基於個人關係之抗辯並有理由者，對於
    共同被告之各債務人即屬必須合一確定，應適用民事訴訟法
    第56條第1項之規定（最高法院33年上字第4810號判例參照
    ）；又民事訴訟法第56條第1項第1款所謂共同訴訟人中一人
    之行為，有利益於共同訴訟人或不利益於共同訴訟人，係指
    於行為當時，就形式上觀之有利或不利於共同訴訟人而言，
    非指經法院審理結果，有利者其效力及於共同訴訟人，不
    利者其效力不及於共同訴訟人而言（最高法院52年臺上字第
    1930號判例參照）。另第一審之訴訟程序有重大之瑕疵者，
    第二審法院得廢棄原判決，而將該事件發回原法院。但以因
    維持審級制度認為必要時為限；前項情形，應予當事人陳述
    意見之機會，如兩造同意願由第二審法院就該事件為裁判者
    ，應自為裁判，民事訴訟法第451條第1項、第2項分別定有
    明文。
二、本件被上訴人以上訴人張瑋麟及視同上訴人張仲清、張心蕙
    繼承其被繼承人蔡美香積欠被上訴人本票票款為由，對於上
    訴人張瑋麟及視同上訴人張仲清、張心蕙聲請發支付命令，
    雖僅上訴人張瑋麟聲明異議，惟上訴人張瑋麟係以被上訴人
    所持本票非蔡美香所簽發及蔡美香未向被上訴人借款為異議
    事由，乃非基於個人關係之抗辯，依前揭說明，本件於上訴
    人張瑋麟對支付命令提出異議時，對於該督促程序中之全體
    債務人張仲清、張心蕙即屬必須合一確定，而有民事訴訟法
    第56條第1項規定之適用，應認本件上訴人張瑋麟之異議行
    為，有利益於其他債務人，其異議之效力及於全體。故本件
    視同上訴人張仲清、張心蕙雖未異議，仍應視同共同起訴，
    雖原審未將其列為被告進行審理，惟上訴人對原審判決不服
    提起上訴，其上訴效力仍及於視同上訴人張仲清、張心蕙，
    且本件經兩造同意由本院為裁判，自應由本院自為裁判，合
    先敘明。
貳、實體方面：
一、被上訴人起訴主張：
（一）其執有由發票人蔡美香於民國88年10月9日簽發，到期日
      為93年10月9日，票面金額為新台幣（下同）4,898,200元
      之本票一紙（下稱系爭本票），屆期提示竟不獲兌現，而
      發票人蔡美香於到期日後之94年11月24日死亡，視同上訴
      人張仲清係發票人蔡美香之配偶，上訴人張瑋麟及視同上
      訴人張心蕙係蔡美香之子女，且已依法為限定繼承，爰本
      於票據及繼承之法律關係，提起本訴。
（二）系爭本票並非空白授權票據，上訴人主張是空白授權票據
      ，應負舉證之責。
（三）原審依自由心證，判斷證人丙○○供述內容真偽，及其證
      明力如何，揆諸原判決理由，難謂有何違反證據法則及經
      驗法則之處。
（四）上訴人之被繼承人蔡美香之簽名，經原審法院仔細核對台
      南地檢署及鈞院刑事庭筆錄內蔡美香之簽名，以交互比對
      方式勘驗結果，認為字跡相符，並無任何違法不當之處，
      上訴人另主張日期與金額偽造或變造，應由上訴人負舉證
      責任。
（五）上訴人雖在原審聲請鑑定，惟系爭本票既經原審勘驗，簽
      名確實為蔡美香所為，日期及金額上訴人主張是偽造或變
      造，若無法具體舉證，原審認為事證已明確，無另行鑑定
      之必要，難謂程序上有何瑕疵或遺漏之處。
（六）被上訴人曾對蔡美香之全體繼承人即配偶張仲清、長女張
      心蕙、長子張瑋麟聲請發支付命令，由本院以95年度促字
      第43424號核發支付命令在案，其中張仲清、張心蕙並未
      聲明異議，該二人之支付命令因而確定，依民事訴訟法第
      521條第1項之規定，己確定之支付命令與確定判決有同一
      效力，則張仲清、張心蕙既已承認蔡美香確有積欠被上訴
      人之票款，上訴人卻一直藉其法律專業素養否認系爭本票
      之真正，甚至主張是偽造變造，並無理由。
（七）被上訴人於原審聲明：請求上訴人應給付被上訴人
      4,898,200元，及自民國93年10月9日起至清償日止，按年
      例六釐計算之利息。原審判命上訴人如數給付，上訴人提
      起上訴，被上訴人於本院答辯聲明：上訴駁回，上訴費用
      由上訴人負擔。
二、上訴人則以：
（一）按票據法第3條規定，本票之作成應由發票人親自為之，
      參照最高法院71年台上1474號判決及67年台上3896號判例
      ，可知最高法院目前肯認空白授權票據，惟作成該票據之
      人應就其有被授與代理權應負舉證責任。本案原審法院簡
      易庭僅就該本票上簽名之真偽為得心證之事由，顯與票據
      法上該票據是否為一有效票據顯有不足。
（二）關於系爭票據簽名之真正：
    1.原審得簽名真偽之心證事由中，關於證人丙○○自該票據
      作成後，僅於該言詞辯論期日，見過系爭本票之正本，證
      人亦自陳僅看過該本票之影本，且係由債權人所傳真，不
      僅如一般所知傳真文件易失真，亦不無他人從中變造之可
      能，其無從在該言詞辯論期日立即判斷該簽名之真偽。原
      審自該證人所得之心證有瑕疵。
    2.原審關於該堪驗原審就系爭本票之蔡美香之簽名，經調閱
      台南地方法院檢察署88年偵字12229號偵查筆錄、台南地
      院89年易字1645號審判筆錄等之偵訊及審判筆錄上蔡美香
      之簽名，而與系爭本票發票人蔡美香之簽名交互比對，認
      均與發票人蔡美香書寫之字跡相符，堪可確認系爭本票確
      為發票人蔡美香所簽發云云。然系爭本票上發票人蔡美香
      之簽名，既為上訴人否認其真正，而原審法官非筆跡鑑定
      之專業人員，顯無認定筆跡同否之能力，率以肉眼直視即
      為認定筆跡真正與否，顯違證據法則，認事採證，自屬違
      誤。
（三）系爭本票到期日之真正：
      設該本票為蔡美香所簽發，而其中本票「到期日」雖載為
      「93年10月9日」，然其「3」係「2」所改，此稽其「3」
      字，係由「2」字下加一撇所成；而其「9」與「0」字之
      寫法，亦顯與發票日「88年10月9日」之「9」與「0」字
      之寫法有異，是該「到期日」之記載應屬他人偽造。再按
      「票據上之記載，除金額外，得由原記載人於交付前改寫
      之。但應於改寫處簽名。」票據法第11條第3項定有明文
      。如上所述，上開本票發票日「93年10月9日」顯係由他
      人所偽造，並無拘束發票人之效力。縱認系爭本票確為發
      票人蔡美香所簽發，然「到期日」既經偽造，自無拘束發
      票人之效力，乃應視為無記載，即系爭本票未載到期日，
      視為見票即付，是依所載發票日「88年10月9日」，迄被
      上訴人以該本票，據票據法律關係於95年7月11日聲請法
      院核發支付命令之時，顯已逾3 年，依票據法第22條第1
      項所定，其票據上之權利，已因3年問不行使而時效消滅
      ，上訴人自得拒絕給付票款。
（四）票據原因關係不存在：
      縱系爭本票為蔡美香所簽發，上訴人茲主張系爭本票其債
      權應不存在。以系爭本票之面額高達新台幣4,898,200元
      ，金額甚鉅，被上訴人若果有借此款項予蔡美香，自有其
      資金記錄可憑，亦即依社會常情，就此鉅額款項之交付，
      一般人基於安全之考量，乃概以支票或匯款為之，是被上
      訴人若有交付上開款項，自能提出上開支票或匯款記錄以
      為佐證；而若謂被上訴人係自己提領現金交付蔡美香，則
      至少被上訴人亦應有領款記錄。被上訴人就其已交付上開
      款項之事實，自應舉證以實其說。
（五）依民事訴訟法第286條之規定，當事人聲明之證據，法院
      應為調查。依上述理由，系爭本票之簽名、到期日及金額
      等書面部分皆為該票據是否為一有效票據之必要之點。上
      訴人於言詞辯論期日亦有遞交聲請鑑定本票之聲請狀，而
      原審僅以其會作為參考且亦未出現於判決內容中，原審有
      裁判遺漏之處。
（六）原審為上訴人一部敗訴之判決，上訴人不服提起上訴，並
      聲明：
    1.原判決廢棄。
    2.上開廢棄部分，被上訴人在第一審之訴及假執行之聲請均
      駁回。
    3.第一、二訴訟費用由被上訴人負擔。
三、本件經依民事訴訟法第270條之1第1項第3款規定，整理並協
    議兩造不爭執事項為：
（一）兩造不爭執事項：
    1.被上訴人執有以「蔡美香」名義為發票人，發票日88年10
      月9日，到期日93年10月9日，票面金額為4,898,200元之
      本票一紙，屆期提示不獲兌現。
    2.蔡美香於94年11月24日死亡，其配偶張仲清、長女張心蕙
      及其子即上訴人張瑋麟均為其繼承人，且已依法申報限定
      繼承。
（二）爭執事項：
    1.系爭本票是否為蔡美香所簽發？
    2.被上訴人與上訴人之被繼承人蔡美香間是否成立借貸關係
      ？
四、茲就兩造爭點一一論述如后：
（一）關於系爭本票是否為蔡美香所簽發部分：
    1.按當事人主張有利於己之事實者，就其事實有舉證之責任
      ，民事訴訟法第277條前段定有明文，又按票據本身是否
      真實，及是否為發票人所做成，應由執票人負證明之責，
      故發票人主張票據係偽造，應由執票人就票據為真正之事
      實，先負舉證責任（參照最高法院65年度第1次民庭庭長
      會議決議(一)），本件上訴人對於票據上「蔡美香」簽名之
      真正既有爭執，自應由主張有利於己之事實之執票人即被
      上訴人，就票據上蔡美香簽名之真正負舉證之責。
    2.本件被上訴人主張系爭本票上「蔡美香」之簽名為真正，
      固據於原審提出禮金簿1本、系爭本票1紙為證，惟查：本
      件經本院將系爭本票正本（編為甲類筆跡）及兩造均不爭
      執上為蔡美香生前筆跡之台灣台南地方法院檢察署88年度
      偵字第12229號偵查卷內訊問筆錄、本院89年度易字第
      1645號刑事卷內審判筆錄、台灣高等法院台南分院90年度
      上易字第631號刑事卷內審判筆錄、台灣台南地方法院檢
      察署90年度執他字第1987號執行卷內訊問筆錄、禮金簿、
      台北國際商業銀行印鑑卡、台北國際商業銀行存款業務往
      來申請書等文件（均編為乙類筆跡）囑託法務部調查局以
      照相放大、歸納分析、特徵比對鑑定結果，明確表示：「
      甲類筆跡與乙類筆跡筆劃特徵不同。」，有法務部調查局
      97年7月1日調科貳字第09700257180號鑑定書附卷可參。
      據此，已難認系爭本票為蔡美香所簽發。
    3.被上訴人雖又聲請本院向萬泰商業銀行調取蔡美香生前於
      該行開立之帳號：00000-00號支票存款帳戶內已經提示兌
      現之支票原本共21紙 (編為乙類筆跡)，並將該原本連同
      系爭本票 (編為甲類筆跡)暨前開囑託法務部調查局鑑定
      之相關文件再囑託內政部警政署以放大檢視及特徵比對法
      鑑定結果：除其中支票號碼為：BA0000000號、BA0000000
      號本票因書寫方式不同，不列入比對外，其餘萬泰商業銀
      行東門分行支票共19紙上筆跡與系爭本票票面大寫金額欄
      位上筆跡均相同，固有該署97年11月11日刑鑑字第
      097157913號鑑定書附卷足憑，惟該鑑定書另以「本票上
      『蔡美香』簽名筆跡鑑定一節，因該簽名筆跡部分筆劃欠
      清晰，故無法比對」等語，據此，系爭本票上「蔡美香」
      之簽名仍無法認定係蔡美香本人所簽，被上訴人就系爭本
      票發票人簽名之真正，仍屬舉證不足。
    4.綜上，被上訴人所舉證據，尚不足以證明系爭本票係蔡美
      香本人所親簽，被上訴人抗辯：系爭本票上係蔡美香所簽
      發云云，要難憑採。
（二）關於被上訴人與上訴人之被繼承人蔡美香間是否成立借貸
      關係部分：
    1.消費借貸為要物契約，因金錢或其他代替物之交付而生
      效力（參見89年5月5日民法債編修正施行前之民法第475
      條）。又支票為文義證券及無因證券，支票上權利係依支
      票文義而發生，與其基礎之原因關係各自獨立，支票上權
      利之行使，不以其原因關係存在為前提，尚難因執有支票
      ，即得證明其所主張之原因關係為存在。本件被告主張原
      告於87年間向其借貸而簽發系爭本票之事實，既為原告所
      否認，依舉證責任分配之原則，自應由被告就主張已交付
      借款之事實，負舉證責任（最高法院90年度台上字第8號
      判決意旨參照）。
    2.被上訴人雖主張：系爭本票係上訴人被繼承人蔡美香自82
      年間即開始以客票或蔡美香本人簽發之支票向被上訴人借
      款，每次借款金額10幾萬元不等，其均交付現金借予蔡美
      香，嗣於88年間蔡美香所交付之客票或支票陸續未兌現，
      累計至88年10月9日即系爭發票日時，兩相會帳，尚積欠
      被上訴人4,898,200元，因而簽發系爭本票予被上訴人云
      云，固據提出帳單1紙、第三人簽發之支票影本 (含退票
      理由單)影本22紙及蔡美香名義為發票人之支票原本 (含
      退票理由單)1 紙為證，惟審視該帳單上並無任何經蔡美
      香會帳後肯認之簽名，僅得視為被上訴人單方面紀錄，又
      經上訴人否認其真實性，尚不得作為被上訴人有交付蔡美
      香金錢之有利證明。另被上訴人提出由第三人簽發之支票
      ，並非蔡美香所簽發，被上訴人並稱：並未要求蔡美香於
      該支票背面背書，另被上訴人又未舉證證明該等支票係蔡
      美香用以向其調現借款所交付，亦難認係蔡美香向被上訴
      人借款之憑證，更何況被上訴人所提出之第三人支票影本
      合計票面金額為3,690,231元，加計蔡美香所簽發之支票
      原本17,500元，合計為3,707,731元，與被上訴人帳單上
      記載蔡美香以票調現之金額4,224,000元，亦不相合，益
      認被上訴人所述並不實在。
    3.被上訴人雖又主張：蔡美香有向其借款，丙○○均知情，
      並舉證人丙○○為證，惟經證人丙○○到場證稱：「（福
      南貨運都有叫蔡美香向被上訴人調錢？向被上訴人調錢的
      時候，你是否都清楚？）我有叫蔡美香去調錢；她向誰調
      錢我不清楚，錢調進公司，我才知道是向誰調的。」「（
      就你所知，公司是否有要蔡美香以系爭本票向被上訴人調
      錢？）應該沒有。」等語（參98年3月23日準備程序筆錄
      ），據此，證人丙○○亦稱未示意蔡美香以系爭本票向被
      上訴人借款，對於蔡美香之資金來源亦不清楚等語，亦不
      足以證明蔡美香有向被上訴人借款之情事。
五、綜上，本件被上訴人所舉證據均不足以證明系爭本票係上訴
    人被繼承人蔡美香所簽發，復未能舉證證明有交付相當於系
    爭本票票面金額之借款予蔡美香，從而，其本於票據及繼承
    之法律關係請求上訴人及視同上訴人連帶給付系爭票款
    4,898,200元，及自93年10月9日起至清償日止，按年利六釐
    計算之利息，為無理由，應予駁回。原審為上訴人敗訴之判
    決，尚有未洽，上訴意旨指摘原判決不當，求予廢棄改判，
    為有理由，自應由本院予以廢棄改判如主文第2項所示。
六、本件判決基礎已臻明確，上訴人請求增列系爭本票上到期日
    之記載是否經變造，已為被上訴人所不同意，且此與兩造其
    餘攻擊、防禦方法及舉證，核與判決結果尚無影響，爰不一
    一論述，併此敘明。
七、末按法院為終局判決時，應依職權為訴訟費用之裁判。上級
    法院廢棄下級法院之判決，而就該事件為裁判或變更下級法
    院之判決者，應為訴訟總費用之裁判；受發回或發交之法院
    為終局之判決者亦同。又訴訟費用，由敗訴之當事人負擔。
    民事訴訟法第87條、第78條分別定有明文。本件第一審、第
    二審之訴訟費用，應由敗訴之被上訴人負擔。
八、據上論結：本件上訴為有理由，依民事訴訟法第436條之1第
    3項、第450條、第78條，判決如主文。
中    華    民    國    98    年    6    月    24   日
                      民事第二庭審判長  林念祖
                                法  官  田玉芬
                                法  官  李杭倫
以上正本證明與原本無異。
如不服本判決，應於送達後廿日內，向本院提出上訴狀並表明上
訴理由。
中    華    民    國    98    年    6     月    24    日
                                書記官  蔡曉卿


司法院資訊處製作；財團法人民間司法改革基金會備份。
